#Nonlineare regressie

```{block2, type='ABD'}

Lees uit Chapter 17 (*Regression*):

* 17.8 *Nonlinear regression*
* 17.9 *Logistic regression: fitting a binary response variable*
```

Tot nu toe hebben we ons alleen maar bezig gehouden met **lineaire** statistische modellen.
Maar soms heb je een verband tussen je respons- en verklarende variabele die niet lineair is.
Denk bijvoorbeeld aan het typische verband tussen enzymsnelheid en enzymconcentratie.
Deze les gaan we aan de slag met zulk soort data.


##Nonlineaire regressies
De standaardfunctie voor lineaire regressies `lm()` kan niet overweg met andere verbanden dan lineair of groepen.
R heeft een standaardfunctie voor nonlineaire regressie (`nlm()`), maar die werkt niet zo goed.

Wat is nu de moeilijkheid?
Lineaire functies kunnen door middel van matrixrekenen rekenkundig opgelost worden.
Dan kom je automatisch op het juiste antwoord.
Bij nonlineaire functies gaat dat meestal niet lukken.
Daarvoor in de plaats moet de computer op basis van herhaaldelijk schatten van de functieparameters steeds dichter bij de uitkomst komen.
Dat noem je een iteratief proces.

Dat lijkt simpel, maar computers kunnen daar flink de plank mee mis slaan.
Kenneth Levenberg heeft in 1944 een slim algoritme gepubliceerd om dit op te lossen.
Donald Marquardt heeft dit algoritme in 1963 herondekt, en sindsdien gaat het door het leven als het Levenberg-Marquardt algoritme.
Jorge Moré heeft in 1978 het algoritme aangepast en een snelle computercode geschreven in FORTRAN (een van de oercomputertalen) en vrijwilligers (Elzhov *et al.*) hebben deze code verwerkt in een R package, die we nu gaan installeren:

```{exercise}
minpack.lm

* Installeer de package minpack.lm


```

Mooi toch hoe kennis doorstroomt, en beschikbaar blijft naar de nieuwe generatie onderzoekers?

Hoe werkt dat nu in de praktijk?
Als voorbeeld groeidata van komkommer:

```{r, echo=FALSE, warning=F, message=F}
library(readxl)
library(tidyverse)
komkommer <- read_excel("../data/komkommer.xlsx")
komkommer %>% 
  ggplot(aes(tijd, massa)) +
  geom_point() +
  theme_classic()

```

Zoals bij de meeste groeidata, is het verband exponentieel:

$massa=a*e^{b*tijd}$

Deze functie kunnen we fitten door de data, met behulp van een nonlineaire regressie:

```{r}
library(minpack.lm)
fit <- nlsLM(massa~a*exp(b*tijd), start=list(a=0.1, b=1), data=komkommer)
```

je begint de functie met het wiskundig verband tussen de responsvariabele en een of meerdere verklarende variabelen.
Daar horen een of meerdere parameterwaarden bij die d.m.v. iteratie geschat worden (waarbij de restvariantie geminimaliseerd wordt, net als bij lineaire regressie).
Met het argument **start** geef je de beginwaarden voor de parameters aan waarmee het iteratieproces begonnen wordt.

De uitkomst van de regressie kunnen we uitlezen met de functie `summary()`:

```{r}
summary(fit)

```

Met de functie `predict()` kunnen we, net als met lineaire regressies, voorspellingen doen.
In dit geval doen we dat voor iedere tijdstap van 1 t/m 25:

```{r, warning=F, message=F}
pr <- data.frame(tijd=1:25)
pr$massa <- predict(fit, pr)
```

Die voorspelling kunnen we, samen met de gemeten data, plotten in een figuur:

```{r, warning=F, message=F}
(ggplot(aes(tijd, massa), data=komkommer) +
geom_point() +
geom_line(data=pr) +
theme_classic())
```

Als we nu inzoomen op de *residuals*:

```{r, message=F, warning=F}
komkommer$res <- residuals(fit)
komkommer %>% 
  ggplot(aes(tijd, 0)) +
  geom_hline(yintercept=0) +
  geom_segment(aes(xend=tijd, yend=res, colour=res)) +
  scale_colour_gradient(low="blue", high="red") +
  theme_classic()
```

Dan zien we duidelijk een trend van links klein tot rechts groot.



```{exercise, Komkommer}
Komkommer

In plaats van bovenstaande aanpak, kan je ook eerst een logtransformatie uitvoeren op massa en vervolgens een lineaire regressie uitvoeren.

* Wat voor effect zou dat hebben op de residuals?
* Download de komkommerdata van Blackboard, importeer deze data.
* Voer een logtransformatie uit op massa, sla deze data op als een extra variabele in komkommer.
* Voer een lineaire regressie uit.
* Gebruik bovenstaande code om de residuals weer te geven.
* Welke aanpak is beter voor deze data: nonlineaire regressie of logtransformatie gevolgd door lineaire regressie?

```

Wil je ook het betrouwbaarheidsinterval van je voorspelde waarde weten, dan werkt de functie `predict()` niet voor een nlsLM-object.
Daarvoor heb je de functie `predictNLS` nodig uit de package **propagate**.


##Startwaarden schatten
Het schatten van de juiste parameterwaarden voor de formule is een iteratief proces. 
Hoe dichter je bij de juiste waarden begint, des sneller het proces.
Geef je startwaarden op die echt nergens op slaan, dan kan de procedure vastlopen.
Het is dus handig om vooraf zo goed mogelijk in te schatten welke formule er uit komt.

Als voorbeeld enzymactiviteit:
```{r, echo=F, warning=F, message=F}
library(knitr)
S <- c(0,1,2,5,8,12,30,50)
V <- c(0,11.1,25.4,44.8,54.5,58.2,72.0,60.1)
df <- data.frame(S,V)
kable(df, col.names = c("[Substraat]($\\\\mu g/l$",
                        "enzymactiviteit ($\\\\mu mol l^{-1} s^{-1}$"),
      escape = FALSE)

```

```{r, echo=F, warning=F, message=F}
df %>% 
  ggplot(aes(S,V)) +
  geom_point() +
  theme_classic()
```

De formule voor enzymactiviteit is:

$V=V_{max} \frac{S}{K_M+S}$

waarbij V de snelheid van de reactie is, en S de substraatconcentratie.
V_max_ is de maximale snelheid en K_M is de substraatconcentratie waarbij de snelheid de helft van V_max_ is.

```{exercise, Enzymactiviteit}
Enzymactiviteit

* Schat de waarden voor V_max_ en k_M_.
* Voor een nonlineaire regressie uit.
* Bereken het 95%-betrouwbaarheidsinterval bij een substraatconcentratie van 15 (gebruik de functie `predictNLS` uit de package propagate)

```


##Overige opdrachten

```{exercise, Eieren}
Eieren

Een groep studenten heeft een onderzoek gedaan naar kippen.
Zij lieten de kippen een voedingssupplement eten in verschillende hoeveelheden en bekeken vervolgens de gemiddelde hardheid van de eieren die deze kippen produceerden op een schaal van 0 (zeer zwak) tot en met 10 (zeer sterk).
In onderstaande tabel zie je de resultaten van dit onderzoek:

```

```{r, echo=F}
library(readxl)
library(knitr)

ei <- read_excel("../data/bestanden bij opgaven/kip_en_ei.xlsx")
kable(ei)

```


* Download het bestand kip_en_ei.xlsx van blackboard den importeer deze data.
* Voer een lineaire regressie uit. Geef de vergelijking van de regressielijn en de bijbehorende R^2^.
* Pas ook een logaritmische regressie toe ($y=b_0+b_1*ln(x)$)
* Een kip krijgt 20 g voedingssupplement. Voorspel het 95%-betrouwbaarheidsinterval van de hardheid van de eierschaal met behulp van het lineair model en van het nonlineair model.
* Doe het zelfde bij 40 g voedingssupplement. Wat valt je op?

```
