#Survival analysis
Doe je onderzoek naar levensduur van organismen/machines/bouwwerken/etc. dan heb je vaak te maken met incomplete data: aan het einde van de studie is nog niet iedereen dood/kapot/ingestort/etc.
Zulke data noem je *censored data* in het Engels.

Je hebt dus van een aantal onderzoekseenheden geen levensduur of tijd tot de gebeurtenis.
Een oplossing is aannemen dat de levensduur gelijk is aan de lengte van het experiment, maar dan onderschat je die levensduur (ze zijn immers nog niet dood).
Je kan ze ook verwijderen uit je dataset als *missing values*.
Ook daarmee onderschat je de levensduur.

Voor zulk soort data is *survival analysis* ontwikkeld.
De analyse maakt gebruik van een **survival function**,  meestal wordt de *Kaplan-Meier cumulative survival probability* gebruikt. 
Deze schat de overlevingskans op een bepaald tijdstip.
Voorwaarde is dat de gebeurtenis per proefpersoon/object maar een keer voor kan komen. 

##Drie soorten censoring
Afhankelijk van je experiment kan je te maken met verschillende soorten *censored data*.

###*Right-censoring* (links afgeknotte data)
Dit is de meest algemene vorm.
Voorbeelden hiervan:

* Aan het einde van de studie is het proefobject nog niet dood/kapot/ingestort/etc.
* Gedurende de studie vallen proefobjecten af (bijv. proefpersonen stoppen met het experiment).
* Proefpersonen overlijden tijdens de studie aan andere oorzaken.

Wat weten nu van het proefobject dat de levensduur langer is dan de duur van het experiment, of de periode dat die meeliep in het experiment.

###*Left-censoring* (rechts afgeknotte data)
Dit komt voor als je focust op *events* die ook voor aanvang van de studie kunnen hebben plaatsgevonden. 
Voorbeeld hiervan:

* Kind heeft voor aanvang studie al de vaardigheid aangeleerd.

We weten niet wanneer het kind die vaardigheid heeft aangeleerd, alleen dat het op jongere leeftijd is dan de start van de studie.

###Interval-censoring
Stel dat patiënten iedere drie maanden gecheckt worden op terugkomen van een bepaalde ziekte.
Wanneer die ziekte opnieuw gediagnosteerd wordt, weet je alleen dat die ziekte ergens in de afgelopen drie maanden is teruggekomen.

In deze les richten we ons alleen op de *right-censored data*.
De reden is dat 

##De package survival
De package **survival** bevat een groot aantal functies om met levensduurdata om te gaan.

```{exercise, surivvalpackage}
package survival

* Installeer de pacakge survival

```

De functies binnen deze packages werken met een speciale datastructuur, **Surv-objecten** genoemd.
Zo'n object maak je met de functie `Surv`:

```{r, warning = FALSE, message = FALSE}
library(survival)
df <- lung
S <- Surv(lung$time, lung$status)

```

In bovenstaande code hebben we eerst de package geladen, vervolgens een dataset uit die package geladen (data over longkankerpatiënten), en daarmee een *Surv-object* gemaakt.

Dat *Surv-object* kunnen we vervolgens gebruiken om een *survival function* te fitten:

```{r}
fit <- survfit(S~df$sex)
fit

```

je ziet hoeveel waarnemingen je hebt voor iedere groep (**n**), hoeveel van die groepen er overleden waren (**event**), mediaan van overlevingsduur (**median**), met 95%-betrouwbaarheidsinterval (**095LCL** en **0.95UCL**).

##Survivalplots

De package survival gebruikt de basisfunctie `plot()` om overleving te visualiseren:

```{r}
plot(fit)
```

Die gefitte data kan je niet rechttoe-rechtaan in ggplot gebruiken.
Gelukkig is hiervoor de package **ggfortify** hiervoor ontwikkeld.

```{exercise, GGfortify}
ggfortify

* installeer de package ggfortify

```

Hoe kan je een mooiere figuur maken in ggplot?

```{r, message = FALSE, warning = FALSE}
library(ggfortify)
library(tidyverse)

autoplot(fit)
```

De functie `autoplot()` gebruikt het **survfit-object** om een ggplot-object te maken.
Met de normale codes om ggplotfiguren te veranderen kan je figuur naar je eigen smaak aanpassen:

```{r, message = FALSE, warning = FALSE}

autoplot(fit) +
  guides(fill=FALSE) +
  scale_color_manual(name = "Geslacht", labels = c("man", "vrouw"),
                     values = c("1"="blue", "2"= "deeppink1")) +
  scale_fill_manual(values = c("1"="blue", "2" ="deeppink1")) +
  theme_classic()

```

##De Log-rank test
Zoals meestal in de statistiek willen we weten of de groepen van elkaar verschillen.
Voor survivalfuncties gebruik je de **log-rank test**.

De H~0~ is dat mannen en vrouwen dezelfde survivalfunctie hebben en de H~1~ is dat ze een verschillende curve hebben.

We gebruiken hiervoor de functie `survdiff()` uit de package survival:

```{r}
survdiff(S~df$sex)

```


```{exercise, Ratten}
Ratten

De package Survival bevat een dataset van een experiment waarbij ze naar ontstaan van tumoren bij ratten hebben gekeken.

* Laadt de data met behulp van de volgende code `df <- rats`

Er zijn 150 mannetjes en 150 vrouwtjes gevolgd over 104 dagen.

* Voer de volgende stappen uit:
    * Maak een Surv-object van deze data
    * Fit een survival-functie
    * Plot de survival-functie
    * Test m.b.v. een log-ranktest of geslacht een verschillende leeftijd hebben tot krijgen van tumoren.

```



Is je statistisch model ingewikkelder, wil je bijvoorbeeld meerdere verklarende variabelen testen, dan voldoet bovenstaande toets niet.
Daarvoor kan je een **Cox proportional hazards model** gebruiken, zie volgende paragraaf.

##Cox proportional hazard model
In de **lung**-dataset die we in voorgaande voorbeelden hebben gebruikt is meer data verzameld.
Met de *Cox proportional hazard model* kunnen we, net als in een GLM een uitgebreider statistisch model gebruiken.
Hieronder hebben we als verklarende factoren, naast geslacht, ook leeftijd en een maat voor algemeen welzijn (Karnofsky score). 

```{r, message=FALSE, warning=FALSE}

fit_cox <- coxph(S~sex+age+ph.karno, data=df)
summary(fit_cox)
```


```{exercise, Coxprop}
Cox proportional hazard model

In het rattenexperiment is er ook een behandeling toegepast die mogelijk extra tumorgroei geeft (aangegeven met de variabele rt).

* Gebruik een Cox proportional hazard model om het effect van geslacht en rt op ontstaan van tumoren te testen.
* Wat is je conclusie?

```


