#Verdelingsvrije toetsen

```{block2, type='ABD'}

Lees Chapter 13 (*Handling violations of assumptions*):

* 13.4 *Nonparametric alternatives to one-sample and paired t-tests*
* 13.5 *Comparing two groups: the Mann-Whitney U-test*
* 13.6 *Assumptions of nonparametric tests*
* 13.7 *Type I and Type II error rates of nonparametric methods*

Lees Chapter 15 (*Comparing means of more than two groups*):

* 15.2 *Assumptions and alternatives*

```

Als je data niet voldoet aan de voorwaarden voor een GLM (zie hoofdstuk 2) en een logtransformatie niet helpt (zie hoofdstuk 3), dan heb je twee opties:

* Een **verdelingsvrije toets** gebruiken (je beschouwt je data als ordinale data, dit hoofdstuk).
* Een **permutatietoets** uitvoeren (je haalt je verdeling uit je steekproefdata, zie hoofdstuk 6)

##Wanneer welke verdelingsvrije toets?
Voor de meeste toetsen die vorig jaar en afgelopen blok langs zijn gekomen, is er een verdelingsvrij alternatief:

```{r, echo = FALSE, message = FALSE, warning = FALSE}
library(readxl)
library(knitr)
kable(read_excel("../data/nonpartoetsoverzicht.xlsx"))

```

Deze toetsen werken natuurlijk ook goed als je echte **ordinale data** hebt (zoals vaak bij een enquête: "Wat vindt je van statistiek op een schaal van 1 t/m 5?").

##Spearman correlatie
Doel van en correlatietoets is om te testen of er een positief of negatief verband is tussen twee variabelen.

Als voorbeeld data uit een studie van Melfi & Poyser (2007).

```{r, echo=FALSE, message=FALSE, warning=FALSE}
library(readxl)
library(knitr)
df <- read_excel("../data/apen.xlsx")
kable(df)

```

De apen zijn geordend van hoogste in rang (nr.1) tot laagst (nr.5).
Het idee is dat hoe hoger in rang, hoe hoger de infectiegraad van een darmparasiet.
Als maat hiervoor zijn eitjes in de ontlasting onderzocht.
We verwachten dus een negatieve correlatie tussen rangnummer en aantal eitjes.

Rangorde is een variabele van ordinaal niveau, dus gaan we voor een spearman correlatietoets:

```{r}
cor(df$Dominantie, df$Eieren, method = "spearman")
```
En inderdaad, we vinden een sterke negatieve correlatie.
Dus hoe hoger in rang, des te hoger de infectiedruk.


##t-testen
De functie `wilcox.test` werkt hetzelfde als `t.test()`.
Je kan hier dus ook de verschillende t-toetsen doen: one-sample, gepaard, onafhankelijk,m en kiezen om eenzijdig te toetsen.

We gebruiken hetzelfde voorbeeld als jullie eind jaar 1 bij de behandelinge van de onafhankelijke t-toets hebben gezien:

```{r, echo = FALSE, message=FALSE, warning=FALSE}
library(knitr)
behandeling <- rep(c("controle", "bemest"), each = 5)
plantlengte <- c(15,17,16,14,16,15,23,21,27,18)
plantdata <- data.frame(behandeling, plantlengte)
kable(plantdata)

```

Voeren we een eenzijdige onafhankelijke t-toets uit:

```{r, warning=FALSE}
t.test(plantlengte~behandeling, data = plantdata, alternative = "greater")
```


Testen we de residuën, dan krijgen we de volgende uitkomsten:

```{r, echo = FALSE, message = FALSE, warning = FALSE}
library(e1071)
fit <- lm(plantlengte~behandeling, data = plantdata)
res <- rstudent(fit)

```

* Shapiro-Wilk: W = `r round(shapiro.test(res)$statistic, 2)`
* Skewness: `r round(skewness(res, type = 2), 2)`
* Kurtosis: `r round(kurtosis(res, type = 2), 2)`

Voeren we dezelfde toets nu uit met een verdelingsvrije toets:

```{r}
wilcox.test(plantlengte~behandeling, data = plantdata, alternative = "greater")
```

Dan zien we een fractie hogere p-waarde (verdelingsvrije toetsen hebben meestal een iets lagere power), maar we kunnen nu wel veiliger aannemen dat we niet ten onrechte de H~0~ verwerpen.


##Anova
De alternatieve functie voor een one-way ANOVA werkt vergelijkbaar met de functie `lm()`.
Als voorbeeld een dataset uit R zelf, over het effect van een insecticide:

```{r, message=FALSE, warning=FALSE}
data(InsectSprays)
kruskal.test(InsectSprays$count~InsectSprays$spray)

```

De Kruskal-Wallis test kan niet overweg met een factorial design (dus met data waar je een two-way ANOVA voor nodig hebt) en ook niet met een covariaat (zoals gebruikt in regressies).
Het is dus niet onder alle omstandigheden een alternatief voor de functie `lm()`.



##Blokeffecten
Als je blokeffecten hebt, en per blok maar een waarneming hebt per behandeling, dan kan je de Friedmantest gebruiken.

Als voorbeeld weer de alcoholdata:

```{r, message=FALSE, warning=FALSE}
library(readxl)
alcohol <- read_excel("../data/alcohol.xlsx")
```

```{r, message=FALSE, warning=FALSE}
library(tidyverse)
alcohol_long <- alcohol %>% 
  gather(key = "aantal", value = "score", -persoon)
```

```{r, message=FALSE, warning=FALSE}
friedman.test(score~aantal | persoon  ,data = alcohol_long)
```

##Opgaven

```{exercise, Docent}
Nieuwe docent

Een nieuwe docent wordt op twee tijdstippen in het jaar door 10 dezelfde studenten beoordeeld op een 5-puntsschaal (1=slecht t/m 5=uitstekend).
Men wil weten of deze docent in april beter beoordeeld wordt dan in oktober.

* Waarom zou je voor deze data een verdelingsvrije toets gebruiken?
* Download het bestand "docentbeoordeling.xlsx" van Blackboard.
* Voor de juiste toets uit om bovenstaande vraag te beantwoorden.
* Wat is je conclusie?

```


```{exercise, Bloeitijd}
Bloeitijd

In een meerjarig onderzoek is gekeken op welke datum de bloei van een aantal planten begonnen is.
We willen kijken of er tussen de plantensoorten verschil is in volgorde van bloeidatum.

* Download het bestand *bloeitijd.xlsx* van blackboard.
* Voer de juiste toets uit.
* Wat is je conclusie?

```
